ACORDAO-COMPLETO-2434900

ACÓRDÃO 12082/2020 ATA 38/2020 - PRIMEIRA CÂMARA

VISTOS, relatados e discutidos estes autos de tomada de contas especial instaurada pelo extinto Ministério da Cultura, atualmente Secretaria Especial de Cultura em razão da não comprovação da boa e regular gestão dos recursos captados mediante incentivo fiscal da "Lei Rouanet" (Pronac 08-8452) , com vistas à produção e tiragem de 3.000 exemplares do livro "Marca Brasil";
ACORDAM os Ministros do Tribunal de Contas da União, reunidos em sessão da Primeira Câmara, ante as razões expostas pelo Relator, em:
9.1. considerar a Superbrands Editora Ltda. e Gilson Nunes de Paula revéis, para todos os efeitos, dando-se prosseguimento ao processo, nos termos do art. 12, § 3º, da Lei 8.443/1992;
9.2. com fundamento nos arts. 1º, inciso I, 16, inciso III, alíneas "b" e "c", e 19, da Lei 8.443/1992, julgar irregulares as contas da Superbrands Editora Ltda. e de Gilson Nunes de Paula, condenando-os ao pagamento em solidariedade do débito discriminado a seguir, atualizado monetariamente e acrescido dos juros de mora devidos, calculado desde a data de ocorrência indicada até sua efetiva quitação, na forma da legislação vigente, fixando o prazo de 15 (quinze) dias, a contar do recebimento da notificação, para que seja comprovado, perante este Tribunal, o recolhimento da quantia aos cofres do Fundo Nacional de Cultura, nos termos do art. 23, inciso III, alínea "a", da referida Lei, c/c o art. 214, inciso III, alínea "a", do Regimento Interno do TCU:
	DATA
	VALOR

	18/06/2009
	150.000,00

	18/06/2009
	100.000,00

	05/08/2010
	140.000,00

9.3. com fundamento no art. 57 da Lei 8.443/1992, aplicar, individualmente, à Superbrands Editora Ltda. e a Gilson Nunes de Paula, multa no valor de R$ 90.000 (noventa mil reais) , atualizado monetariamente desde a data do presente acórdão até a do efetivo recolhimento, se for pago após o vencimento, na forma da legislação vigente, fixando o prazo de 15 (quinze) dias, a contar do recebimento da notificação, para que seja comprovado, perante este Tribunal, o recolhimento da quantia ao Tesouro Nacional, nos termos do art. 23, inciso III, alínea "a", da referida Lei, c/c o art. 214, inciso III, alínea "a", do Regimento Interno do TCU;
9.4. com fundamento no art. 26 da Lei 8.443/1992, autorizar, se requerido, o pagamento da importância devida em até 36 (trinta e seis) parcelas mensais e consecutivas, fixando o prazo de 15 (quinze) dias, a contar do recebimento da notificação, para que seja comprovado, perante este Tribunal, o recolhimento da primeira parcela, e de 30 (trinta) dias, a contar da parcela anterior, para que seja comprovado o recolhimento das demais parcelas, devendo incidir sobre cada valor mensal os devidos acréscimos legais, na forma prevista na legislação vigente, além de alertar que a falta de comprovação do recolhimento de qualquer parcela importará no vencimento antecipado do saldo devedor, nos termos do art. 217 do Regimento Interno do TCU;
9.5. com fundamento no art. 28 da Lei 8.443/1992, autorizar, desde logo, a cobrança judicial das dívidas, caso não atendida a notificação;
9.6. com fundamento no art. 16, § 3º, da Lei 8.443/1992, c/c art. 209, § 7º, do Regimento Interno do TCU, remeter cópia deste acórdão à Procuradoria da República em São Paulo, para adoção das medidas que entender cabíveis;
9.7. dar ciência deste acórdão à Secretaria Especial da Cultura e aos responsáveis.

Tomada de Contas Especial instaurada pelo extinto Ministério da Cultura em razão da não comprovação da boa e regular gestão de recursos captados mediante incentivo fiscal da Lei Rouanet  com vistas à produção e tiragem de 3.000 exemplares do livro Marca Brasil.

Primeira Câmara

Ministério da Cidadania.

3. Responsáveis: Gilson Nunes de Paula (XXX.192.006-XX); Superbrands Editora Ltda. (06.907.025/0001-50).

13.1. Ministros presentes: Walton Alencar Rodrigues (Presidente), Benjamin Zymler, Bruno Dantas (Relator) e Vital do Rêgo.
13.2. Ministros-Substitutos presentes: Augusto Sherman Cavalcanti e Weder de Oliveira.

BRUNO DANTAS

Por registrar as principais ocorrências dos autos até o momento, resumindo os fundamentos das peças acostadas, adoto como relatório, com os ajustes necessários, a instrução da secretaria responsável pela análise do processo (peça 22) , que contou com a anuência de seu corpo diretivo (peças 23 e 24) e do Ministério Público junto ao TCU (peça 25) :
"INTRODUÇÃO
1. Cuidam os autos de tomada de contas especial instaurada pelo Ministério da Cultura - MinC (atualmente Secretaria Especial de Cultura) , em desfavor da Superbrands Editora Ltda. (06.907.025/0001-50) , e de seu dirigente, Gilson Nunes de Paula (XXX.192.006-XX) , em virtude da não comprovação da boa e regular gestão dos recursos captados mediante incentivo fiscal da 'Lei Rouanet', em face da não comprovação da boa e regular aplicação dos recursos destinados ao Pronac 08-8452 - 'Marca Brasil: Sua Identidade, legado e força no cenário nacional e internacional', que visava à produção e à tiragem de 3.000 exemplares de livro sobre a 'Marca Brasil' conforme descrição constante da peça 3, p. 5 e 19.
HISTÓRICO
2. A Portaria MinC 239/2009 autorizou a captação do valor de apoio, totalizando R$ 394.088,80 no período de 09/04/2009 a 31/12/2009 (peça 3, p. 117) , posteriormente prorrogada para até 31/12/2010 (peça 3, p. 129) , recaindo o prazo para prestação de contas em 1/3/2011, conforme art. 75, §§ 1º e 2 da Instrução Normativa 1/2013 do MinC, a qual prevê o prazo máximo de trinta dias após o término do prazo de execução de um projeto para serem prestadas as contas.
3. Do total autorizado, foi captado pelo proponente R$ 290.000,00, conforme recibos de captação, de acordo com as seguintes informações:
	Data da captação
	Valor (R$) 
	Recibo mecenato
	Crédito em conta
	Extrato

	22/5/2009
	150.000,00
	Peça 3, p. 119
	18/6/2009
	Peça 3, p. 163

	22/5/2009
	100.000,00
	Peça 3, p. 121
	18/6/2009
	Peça 3, p. 163

	2/8/2010
	140.000,00
	Peça 3, p. 131
	5/8/2010
	Peça 3, p. 163

	Total
	290.000,00
	-
	-
	-

4. Após o proponente ter apresentado a prestação de contas final (peça 3, p. 137-246) , o MinC identificou falhas na execução do projeto, considerando as contas irregulares.
5. Em face da não comprovação da execução do projeto, a gestão empreendida no projeto foi qualificada como irregular, conforme o Parecer Final sobre a Prestação de Contas 030/2017/G3/PASSIVO/SEFIC/MinC (peça 3, p. 259) , datado de 29/9/2017, que determinou sua reprovação e deferiu a inabilitação da proponente.
6. Constam dos autos dois comunicados acerca da reprovação das contas datados de 6/2/2017 e destinados aos responsáveis (peça 3, p. 263-267) , com comprovante de entrega ao responsável da empresa, Gilson Nunes de Paula (peça 3, p. 285) .
7. Diante da não apresentação de novos documentos e da consequente não demonstração da boa e regular gestão dos recursos repassados, assim como a não devolução dos recursos, instaurou-se o presente processo. Nesse sentido, no Relatório de TCE 70/2017 (peça 3, p. 309) , concluiu-se que o prejuízo importava no valor histórico de R$ 290.000,00, imputando-se a responsabilidade solidária à Superbrands Editora Ltda. (06.907.025/0001-50) e ao seu dirigente, Gilson Nunes de Paula (XXX.192.006-XX) .
8. O Relatório de Auditoria 782/2019, da Controladoria-Geral da União (CGU) , ratificou o posicionamento do Tomador de Contas (peça 3, p. 317) . Após serem emitidos o Certificado de Auditoria, o Parecer do Dirigente e o Pronunciamento Ministerial (peças 8 e 9) o processo foi remetido a esse Tribunal.
9. Na instrução inicial (peça 12) , analisando-se os documentos nos autos, concluiu-se pela necessidade de realização de citação para as irregularidades abaixo:
a) Irregularidade: não comprovação da boa e regular aplicação dos recursos federais repassados à organização Superbrands Editora Ltda., por força do Projeto Cultural Pronac 08-8452, em decorrência da reprovação da prestação de contas final, por não demonstrar o cumprimento do plano de distribuição pactuado com o Ministério da Cultura e também pelas seguintes irregularidades na execução financeira: a) emissão de Guias da Previdência Social sem relação com os documentos fiscais apresentados; b) não devolução do saldo do projeto.
b) Dispositivos violados: Constituição Federal, art. 70, § único; Lei. 8.313/1991; IN MinC/MF 01/95, inciso I do art. 9°, incisos VI e VII do art. 80 da IN MinC 1/2013, artigos 44 e 45 do Decreto 5761/2006 e ao artigo 22 da Instrução Normativa 1/2010 do MinC.;
c) Conduta: não apresentar documentos que evidenciassem a distribuição de todos os 3.000 exemplares da obra 'Marca Brasil', conforme plano de distribuição firmado no Pronac 08-8452; e não trazer documentos que demonstrassem a regular execução financeira de todos os recursos captados no projeto, visto que os pareceres do Ministério da Cultura apontaram que houve a emissão de Guias da Previdência Social sem relação com os documentos fiscais apresentados e que não foi apresentado comprovante de devolução do saldo do projeto;
d) Nexo de causalidade: a não apresentação dos documentos do cumprimento do plano de distribuição impediu a comprovação de que foi gerada a democratização do acesso à cultura e o benefício esperado à população, gerando danos ao erário; enquanto a não apresentação dos documentos fiscais relativos aos pagamentos das Guias da Previdência Social impediu o estabelecimento do nexo causal entre os recursos repassados e essas despesas executadas no âmbito do projeto Pronac 08-8452, gerando danos ao erário; por fim, a não apresentação de comprovante de devolução do saldo do projeto impediu a comprovação de que os recursos federais não aplicados no projeto foram restituídos à União, gerando danos ao erário.
e.1) Culpabilidade de Gilson Nunes de Paula: não há excludentes de ilicitude, de culpabilidade e de punibilidade; é razoável supor que tinha consciência da ilicitude de sua conduta; era exigível conduta diversa da praticada, qual seja, apresentar os documentos que evidenciassem a distribuição dos exemplares e a execução financeira dos recursos conforme acordado;
e.2) Culpabilidade da organização Superbrands Editora Ltda.: não há excludentes de ilicitude, de culpabilidade e de punibilidade; é razoável supor que a organização, por meio dos seus responsáveis, tinha consciência da ilicitude de sua conduta; era exigível da organização, por meio das decisões de seus responsáveis, conduta diversa da praticada, qual seja, apresentar os documentos que evidenciassem a distribuição dos exemplares e a execução financeira dos recursos conforme acordado.
f) Composição do débito:
	DATA
	VALOR

	18/6/2009
	150.000,00

	18/6/2009
	100.000,00

	5/8/2010
	140.000,00

Valor atualizado até 22/5/2020: R$ 690.994,02
10. Em cumprimento ao pronunciamento da unidade (peça 33) , foi efetuada citação dos responsáveis, nos moldes adiante:
a) Superbrands Editora Ltda. (06.907.025/0001-50) - promovida a citação do responsável, conforme delineado adiante:
	Comunicação: Ofício 30321/2020 - Secomp-4 (peça 18) 
Data da Expedição: 29/6/2020
Data da Ciência: 30/6/2020 (peça 20) 
Fim do prazo para a defesa: 15/7/2020
Observação: Ofício enviado para o endereço do responsável, conforme pesquisa de endereço no sistema da Receita Federal.
	
b) Gilson Nunes de Paula (XXX.192.006-XX) - promovida a citação do responsável, conforme delineado adiante:
	Comunicação: Ofício 30320/2020 - Secomp-4 (peça 17) 
Data da Expedição: 29/6/2020
Data da Ciência: 29/6/2020 (peça 19) 
Fim do prazo para a defesa: 14/7/2020
Observação: Ofício enviado para o endereço do responsável, conforme pesquisa de endereço no sistema da Receita Federal.
	
11. Conforme Despacho de Conclusão das Comunicações Processuais (peça 21) , as providências inerentes às comunicações processuais foram concluídas.
12. Transcorrido o prazo regimental, os responsáveis permaneceram silentes, devendo ser considerados revéis, nos termos do art. 12, §3º, da Lei 8.443/1992.
ANÁLISE DOS PRESSUPOSTOS DE PROCEDIBILIDADE DA IN/TCU 71/2012 E CUMPRIMENTO DO Acórdão 1772/2017-TCU-Plenário
13. Verifica-se que não transcorreram mais de dez anos desde o fato gerador sem que tenha havido a notificação dos responsáveis pela autoridade administrativa federal competente (art. 6º, inciso II, c/c art. 19 da IN-TCU 71/2012, modificada pela IN-TCU 76/2016) , uma vez que o ajuste vigeu até 31/12/2010 e os responsáveis foram tempestivamente notificados no ano de 2017 (peça 3, p. 285) .
14. Verifica-se que o valor atualizado do débito apurado, sem juros, em 1/1/2017, é superior a R$ 100.000,00, na forma estabelecida nos arts. 6º, inciso I, e 19, da IN-TCU 71/2012, modificada pela IN-TCU 76/2016.
15. A presente TCE está, assim, devidamente constituída e em condições de ser instruída.
16. Em atendimento ao item 9.4 do Acórdão 1772/2017-TCU-Plenário (Relator Ministro-Substituto Augusto Sherman Cavalcanti) , foi efetuada pesquisa no sistema processual do TCU, e não foi encontrada mais TCE em tramitação com débitos imputáveis aos responsáveis, em 22/5/2020.
EXAME TÉCNICO
Da validade das notificações:
17. Preliminarmente, cumpre tecer breves considerações sobre a forma como são realizadas as comunicações processuais no TCU. A esse respeito, destacam-se o art. 179, do Regimento Interno do TCU (Resolução 155, de 4/12/2002) e o art. 4º, inciso III, § 1º, da Resolução TCU 170, de 30 de junho de 2004, in verbis:
Art. 179. A citação, a audiência ou a notificação, bem como a comunicação de diligência, farse-ão:
I - mediante ciência da parte, efetivada por servidor designado, por meio eletrônico, fac-símile, telegrama ou qualquer outra forma, desde que fique confirmada inequivocamente a entrega da comunicação ao destinatário;
II - mediante carta registrada, com aviso de recebimento que comprove a entrega no endereço do destinatário;
III - por edital publicado no Diário Oficial da União, quando o seu destinatário não for localizado
 (¿) 
Art. 3º As comunicações serão dirigidas ao responsável, ou ao interessado, ou ao dirigente de órgão ou entidade, ou ao representante legal ou ao procurador constituído nos autos, com poderes expressos no mandato para esse fim, por meio de:
I - correio eletrônico, fac-símile ou telegrama;
II - servidor designado;
III - carta registrada, com aviso de recebimento;
IV - edital publicado no Diário Oficial da União, quando o seu destinatário não for localizado, nas hipóteses em que seja necessário o exercício de defesa.
Art. 4º. Consideram-se entregues as comunicações:
I - efetivadas conforme disposto nos incisos I e II do artigo anterior, mediante confirmação da ciência do destinatário;
II - realizadas na forma prevista no inciso III do artigo anterior, com o retorno do aviso de recebimento, entregue comprovadamente no endereço do destinatário;
III - na data de publicação do edital no Diário Oficial da União, quando realizadas na forma prevista no inciso IV do artigo anterior.
§ 1º O endereço do destinatário deverá ser previamente confirmado mediante consulta aos sistemas disponíveis ao Tribunal ou a outros meios de informação, a qual deverá ser juntada ao respectivo processo.
 (¿) 
18. Bem se vê, portanto, que a validade da citação via postal não depende de que o aviso de recebimento seja assinado pelo próprio destinatário da comunicação, o que dispensa, no caso em tela, a entrega do AR em 'mãos próprias'. A exigência da norma é no sentido de o Tribunal verificar se a correspondência foi entregue no endereço correto, residindo aqui a necessidade de certeza inequívoca.
19. Não é outra a orientação da jurisprudência do TCU, conforme se verifica dos julgados a seguir transcritos:
São válidas as comunicações processuais entregues, mediante carta registrada, no endereço correto do responsável, não havendo necessidade de que o recebimento seja feito por ele próprio (Acórdão 3648/2013-TCU-Segunda Câmara, Relator Ministro JOSÉ JORGE) ;
É prescindível a entrega pessoal das comunicações pelo TCU, razão pela qual não há necessidade de que o aviso de recebimento seja assinado pelo próprio destinatário. Entregandose a correspondência no endereço correto do destinatário, presume-se o recebimento da citação. (Acórdão 1019/2008-TCU-Plenário, Relator Ministro BENJAMIN ZYMLER) ;
As comunicações do TCU, inclusive as citações, deverão ser realizadas mediante Aviso de Recebimento - AR, via Empresa Brasileira de Correios e Telégrafos, bastando para sua validade que se demonstre que a correspondência foi entregue no endereço correto. (Acórdão 1526/2007-TCU-Plenário, Relator Ministro AROLDO CEDRAZ) .
20. A validade do critério de comunicação processual do TCU foi referendada pelo Supremo Tribunal Federal, nos termos do julgamento do MS-AgR 25.816/DF, por meio do qual se afirmou a desnecessidade da ciência pessoal do interessado, entendendo-se suficiente a comprovação da entrega do 'AR' no endereço do destinatário:
Ementa: agravo regimental. Mandado de segurança. Desnecessidade de intimação pessoal das decisões do tribunal de contas da união. art. 179 do regimento interno do TCU. Intimação do ato impugnado por carta registrada, iniciado o prazo do art. 18 da lei 1.533/51 da data constante do aviso de recebimento. Decadência reconhecida. Agravo improvido.
O envio de carta registrada com aviso de recebimento está expressamente enumerado entre os meios de comunicação de que dispõe o Tribunal de Contas da União para proceder às suas intimações.
O inciso II do art. 179 do Regimento Interno do TCU é claro ao exigir apenas a comprovação da entrega no endereço do destinatário, bastando o aviso de recebimento simples.
Da revelia dos responsáveis Superbrands Editora Ltda. e Gilson Nunes de Paula
21. No caso vertente, a citação de cada um dos responsáveis se deu em endereços provenientes de pesquisas realizadas pelo TCU, nos sistemas CPF e CNPJ da Receita (Superbrands Editora Ltda. e Gilson Nunes de Paula) . A entrega dos ofícios citatórios nesses endereços ficou comprovada conforme detalhamento a seguir:
21.1. Superbrands Editora Ltda., Ofício 30321/2020-Secomp-4 (peça 18) , origem no sistema da Receita Federal, recebido em 30/6/2020, conforme AR à peça 20;
21.2. Gilson Nunes de Paula, Ofício 30321/2020-Secomp-4 (peça 17) , origem no sistema da Receita Federal, recebido em 29/6/2020, conforme AR à peça 19;
22. Nos processos do TCU, a revelia não leva à presunção de que seriam verdadeiras todas as imputações levantadas contra os responsáveis, diferentemente do que ocorre no processo civil, em que a revelia do réu opera a presunção da verdade dos fatos narrados pelo autor (Acórdão 1009/2018-TCU-Plenário, Relator: BRUNO DANTAS; 2369/2013-TCU-Plenário, Relator: BENJAMIN ZYMLER e 2449/2013-TCU-Plenário, Relator: BENJAMIN ZYMLER) . Dessa forma, a avaliação da responsabilidade do agente não pode prescindir da prova existente no processo ou para ele carreada.
23. Ao não apresentar sua defesa, os responsáveis deixaram de produzir prova da regular aplicação dos recursos sob sua responsabilidade, em afronta às normas que impõem aos gestores públicos a obrigação legal de, sempre que demandados pelos órgãos de controle, apresentar os documentos que demonstrem a correta utilização das verbas públicas, a exemplo do contido no art. 93 do Decreto-Lei 200/1967: 'Quem quer que utilize dinheiros públicos terá de justificar seu bom e regular emprego na conformidade das leis, regulamentos e normas emanadas das autoridades administrativas competentes.'
24. Mesmo as alegações de defesa não sendo apresentadas, considerando o princípio da verdade real que rege esta Corte, procurou-se buscar, em manifestações do responsável na fase interna desta Tomada de Contas Especial, se havia algum argumento que pudesse ser aproveitado a seu favor.
25. Todavia, não houve manifestação dos responsáveis na fase interna, não havendo assim argumentos que possam ser utilizados para elidir as irregularidades apontadas.
26. Em se tratando de processo em que a parte interessada não se manifestou acerca das irregularidades imputadas, não há elementos para que se possa efetivamente aferir e reconhecer a ocorrência de boa-fé na conduta do responsável, podendo este Tribunal, desde logo, proferir o julgamento de mérito pela irregularidade das contas, conforme os termos dos §§ 2º e 6º do art. 202 do Regimento Interno do TCU. (Acórdão 2064/2011-TCU-Primeira Câmara (relator: Ubiratan Aguiar) , 6.182/2011-TCU-1ª Câmara (relator: Weber de Oliveira) , 4.072/2010-TCU-1ª Câmara (Relator: Valmir Campelo) , 1.189/2009-TCU-1ª Câmara (Relator: Marcos Bemquerer) , 731/2008-TCU-Plenário (Relator: Aroldo Cedraz) .
27. Dessa forma, os responsáveis Superbrands Editora Ltda. e Gilson Nunes de Paula devem ser considerados revéis, nos termos do art. 12, §3º, da Lei 8.443/1992, devendo as contas serem julgadas irregulares, condenando-o ao débito apurado e aplicando-lhes a multa prevista no art. 57 da Lei 8.443/1992.
Prescrição da Pretensão Punitiva
28. Vale ressaltar que a pretensão punitiva do TCU, conforme Acórdão 1441/2016-TCU-Plenário, Relator: Benjamin Zymler, que uniformizou a jurisprudência acerca dessa questão, subordina-se ao prazo geral de prescrição indicado no art. 205 do Código Civil, que é de dez anos, contado da data de ocorrência da irregularidade sancionada, nos termos do art. 189 do Código Civil, sendo este prazo interrompido pelo ato que ordenar a citação, a audiência ou a oitiva do responsável.
29. No caso em exame, não ocorreu a prescrição, uma vez que o projeto teve vigência até 31/12/2010 e o ato de ordenação da citação ocorreu em 18/6/2020.
CONCLUSÃO
30. Em face da análise promovida na seção 'Exame Técnico', verifica-se que os responsáveis Superbrands Editora Ltda. e Gilson Nunes de Paula não lograram êxito em comprovar a boa e regular aplicação dos recursos, e, instados a se manifestar, optaram pelo silêncio, configurando a revelia, nos termos do §3º, do art. 12, da Lei 8.443/1992. Ademais, inexistem nos autos elementos que demonstrem a boa-fé dos responsáveis ou a ocorrência de outras excludentes de culpabilidade.
31. Vale ressaltar que a jurisprudência pacífica nesta Corte é no sentido da imprescritibilidade das ações de ressarcimento ao erário (Súmula TCU 282) . Dessa forma, identificado dano ao erário, devese instaurar e julgar o processo de tomada de contas especial para responsabilizar seus agentes causadores, respeitando o direito ao contraditório e à ampla defesa, independentemente de quando ocorreram os atos impugnados.
32. Verifica-se também que não houve a prescrição da pretensão punitiva, conforme análise já realizada.
33. Tendo em vista que não constam dos autos elementos que permitam reconhecer a boa-fé do responsável, sugere-se que as suas contas sejam julgadas irregulares, nos termos do art. 202, § 6º, do Regimento Interno do TCU, com a imputação do débito atualizado monetariamente e acrescido de juros de mora, nos termos do art. 202, §1º do Regimento Interno do TCU, descontado o valor eventualmente recolhido, com a aplicação da multa prevista no art. 57 da Lei 8.443/1992.
34. Por fim, como não houve elementos que pudessem modificar o entendimento acerca das irregularidades em apuração, mantém-se a matriz de responsabilização elaborada na instrução anterior.
PROPOSTA DE ENCAMINHAMENTO
35. Diante do exposto, submetemos os autos à consideração superior, propondo ao Tribunal:
a) considerar revéis os responsáveis Superbrands Editora Ltda. (06.907.025/0001-50) e Gilson Nunes de Paula (XXX.192.006-XX) , para todos os efeitos, dando-se prosseguimento ao processo, com fulcro no art. 12, § 3º, da Lei 8.443/1992;
b) julgar irregulares, nos termos dos arts. 1º, inciso I, 16, inciso III, alíneas b e c, da Lei 8.443/1992, c/c os arts. 19 e 23, inciso III, da mesma Lei, as contas dos responsáveis Superbrands Editora Ltda. (06.907.025/0001-50) e Gilson Nunes de Paula (XXX.192.006-XX) , condenando-os solidariamente ao pagamento das importâncias a seguir especificadas, atualizadas monetariamente e acrescidas dos juros de mora, calculadas a partir das datas discriminadas até a data da efetiva quitação do débito, fixando-lhe o prazo de quinze dias, para que comprove, perante o Tribunal, o recolhimento das referidas quantias aos cofres do Fundo Nacional de Cultura, nos termos do art. 23, inciso III, alínea 'a', da citada lei, c/c o art. 214, inciso III, alínea 'a', do Regimento Interno do TCU.
Débitos relacionados aos responsáveis Superbrands Editora Ltda. (06.907.025/0001-50) e Gilson Nunes de Paula (XXX.192.006-XX) :
	DATA
	VALOR

	18/6/2009
	150.000,00

	18/6/2009
	100.000,00

	5/8/2010
	140.000,00

Valor atualizado do débito (sem juros) em 3/9/2020: R$ 496.833,17
c) aplicar individualmente aos responsáveis Superbrands Editora Ltda. (06.907.025/0001-50) e Gilson Nunes de Paula (XXX.192.006-XX) a multa prevista no art. 57 da Lei 8.443/1992 c/c o art. 267 do Regimento Interno do TCU, fixando-lhes o prazo de quinze dias, a contar da notificação, para que comprovem, perante o Tribunal (art. 214, III, alínea 'a', do Regimento Interno do TCU) , o recolhimento da dívida aos cofres do Tesouro Nacional, atualizada monetariamente desde a data do acórdão que vier a ser proferido por este Tribunal até a do efetivo recolhimento, se pagas após o vencimento, na forma da legislação em vigor;
d) autorizar, desde logo, a cobrança judicial das dívidas, caso não atendidas a notificação, na forma do disposto no art. 28, inciso II, da Lei 8.443/1992;
e) autorizar também, desde logo, se requerido, com fundamento no art. 26, da Lei 8.443, de 1992, c/c o art. 217, §§ 1º e 2º do Regimento Interno do TCU, o parcelamento da (s) dívida (s) em até 36 parcelas, incidindo, sobre cada parcela, corrigida monetariamente, os correspondentes acréscimos legais, fixando-lhe o prazo de quinze dias, a contar do recebimento da notificação, para comprovar, perante o Tribunal, o recolhimento da primeira parcela, e de trinta dias, a contar da parcela anterior, para comprovar os recolhimentos das demais parcelas, devendo incidir, sobre cada valor mensal, atualizado monetariamente, os juros de mora devidos, no caso do débito, na forma prevista na legislação em vigor, alertando o responsável de que a falta de comprovação do recolhimento de qualquer parcela importará o vencimento antecipado do saldo devedor, nos termos do § 2º do art. 217 do Regimento Interno deste Tribunal;
f) enviar cópia do Acórdão a ser prolatado à Procuradoria da República no Estado de SP, nos termos do § 3º do art. 16 da Lei 8.443/1992, c/c o § 7º do art. 209 do Regimento Interno do TCU, para adoção das medidas cabíveis; e
g) enviar cópia do Acórdão que vier a ser proferido à Secretaria Especial da Cultura e ao responsável, para ciência;
h) informar à Procuradoria da República no Estado de SP, à Secretaria Especial da Cultura e ao responsável que a presente deliberação, acompanhada do Relatório e do Voto que a fundamenta, está disponível para a consulta no endereço www.tcu.gov.br/acordaos, além de esclarecer que, caso requerido, o TCU poderá fornecer sem custos as correspondentes cópias, de forma impressa; e
i) informar à Procuradoria da República no Estado de SP que, nos termos do parágrafo único do art. 62 da Resolução TCU 259/2014, os procuradores e membros do Ministério Público credenciados nesta Corte podem acessar os presentes autos de forma eletrônica e automática, ressalvados apenas os casos de eventuais peças classificadas como sigilosas, as quais requerem solicitação formal."
É o relatório.

não há.

Procurador Marinus Eduardo De Vries Marsico.

TOMADA DE CONTAS ESPECIAL. LEI ROUANET. PRODUÇÃO E TIRAGEM DE 3.000 EXEMPLARES DO LIVRO "MARCA BRASIL". PRONAC 08-8452. NÃO COMPROVAÇÃO DA BOA E REGULAR GESTÃO DOS RECURSOS CAPTADOS. CITAÇÃO. REVELIA. IRREGULARIDADE DAS CONTAS. DÉBITO. MULTA.

TOMADA DE CONTAS ESPECIAL (TCE)

Secretaria de Controle Externo de Tomada de Contas Especial (SecexTCE).

Trata-se de tomada de contas especial (TCE) instaurada pelo extinto Ministério da Cultura, atualmente Secretaria Especial de Cultura, em desfavor da empresa Superbrands Editora Ltda. (06.907.025/0001-50) e de seu dirigente Gilson Nunes de Paula (529.192.006-82) , em razão da não comprovação da boa e regular gestão dos recursos captados mediante incentivo fiscal da "Lei Rouanet" (Pronac 08-8452) , com vistas à produção e tiragem de 3.000 exemplares do livro "Marca Brasil". 
Foi autorizada a captação do valor de apoio no montante total de R$ 394.088,80. Do total autorizado, o proponente captou R$ 290.000,00, os quais foram captados conforme recibos à peça 3, sendo: um no valor de R$ 150.000,00, creditado em conta em 18/06/2009; um no valor de R$ 100.000,00, também creditado em conta em 18/06/2009; e um último no valor de R$ 140.000,00, creditado em conta em 05/08/2010.
Após o proponente apresentar sua prestação de contas, identificaram-se falhas na execução do projeto, as quais motivaram a instauração desta tomada de contas especial.
Na fase interna da TCE, o órgão concedente concluiu pela impugnação total dos valores captados, devido à não apresentação de documentos hábeis a evidenciar a distribuição de todos os exemplares do mencionado livro, conforme plano de distribuição firmado, não demonstrando, assim, a correta execução financeira de todos os recursos captados. O Controle Interno anuiu a esse posicionamento.
No âmbito do TCU, o responsável foi regularmente citado. Entretanto, o prazo regimental transcorreu sem que fossem apresentadas alegações de defesa ou efetuado o recolhimento do débito. Dessa forma, deve ser considerado revel, dando-se prosseguimento ao processo, conforme estabelece o art. 12, § 3º, da Lei 8.443/1992.
Corroboro as análises empreendidas pela unidade instrutora, as quais contaram com a anuência do Ministério Público junto ao TCU, razão pela qual incorporo os fundamentos apresentados às minhas razões de decidir.
Considerando que as informações presentes nos autos não permitem constatar a regular aplicação dos recursos repassados, e que, mesmo tendo sido dada oportunidade de defesa ao responsável, tanto perante o órgão concedente quanto no âmbito desta Corte de Contas, ele não se desincumbiu desse ônus, não há o que se aproveitar em seu favor.
No que diz respeito à prescrição do débito, sabe-se que há tempos este Tribunal, baseado em precedentes do STF e na interpretação do art. 37, § 5º, da Constituição Federal de 1988, tem adotado o entendimento, consolidado na súmula 282, de que "as ações de ressarcimento movidas pelo Estado contra os agentes causadores de danos ao erário são imprescritíveis".
Ocorre que, recentemente, o Supremo Tribunal Federal (STF) , ao julgar o Recurso Extraordinário 636.886/AL, fixou, com repercussão geral, o seguinte enunciado para o Tema 899: "É prescritível a pretensão de ressarcimento ao erário fundada em decisão de Tribunal de Contas". 
Pessoalmente, entendo que esse recente julgado do STF deve ensejar a revisão da jurisprudência deste Tribunal. No entanto, reconheço que, nos moldes em que foi fixada a tese da Suprema Corte, existem muitas dúvidas e lacunas a serem sanadas, que tornam extremamente difícil a sua imediata aplicação, de forma genérica e abrangente, aos processos que tramitam neste Tribunal.
Nesse sentido, sem me filiar à opinião a seguir consignada, destaco alguns trechos de julgados recentes dessa Corte, ambos da relatoria do Eminente Ministro Benjamin Zymler, que ilustram o cenário de controvérsias e incertezas que adveio com a nova decisão do STF: 
- Acórdão 5236/2020-TCU-Primeira Câmara, cujo posicionamento vem sendo seguido em outros julgados (Acórdão 6084/2020-TCU-Primeira Câmara, 6.712/2020, 6.707/2020 e 6.589/2020, da Segunda Câmara, entre outros) :
" (...) Não desconheço que recentemente o Supremo Tribunal Federal, no âmbito do RE 636886/AL, fixou o seguinte enunciado para o Tema 899: 'É prescritível a pretensão de ressarcimento ao erário fundada em decisão de Tribunal de Contas'. Não obstante essa respeitável decisão, ainda pairam diversas dúvidas sobre a matéria, (...) .
 (...) 
16.	Ainda que se interprete que a decisão do STF seja também aplicável à tramitação do processo de controle externo no âmbito do TCU, exsurgem outras diversas questões fundamentais para que esta Corte de Contas estabeleça novo tratamento acerca da prescrição do débito e da pretensão punitiva, em particular qual seria o dies a quo (data de ocorrência do fato irregular ou data do seu conhecimento pelo TCU) e as hipóteses de interrupção da prescrição.
17.	Diante de todas as dúvidas ainda existentes sobre a decisão do STF no âmbito do RE 636886, opto por aplicar ao caso em exame a jurisprudência do TCU então existente, que se fundamenta no art. 37, § 5º, da Constituição Federal, no que tange ao ressarcimento do prejuízo, e no art. 205 da Lei 10.406/2002 (Código Civil) , no que se refere à pretensão punitiva." (grifos acrescidos) 
- Acórdão 6652/2020-TCU-Primeira Câmara:
"16. Isso porque a matéria decidida no RE 636886 ainda não transitou em julgado, até porque ainda não houve sequer publicação do inteiro teor do decisum. Isso implica a possibilidade de serem manejados embargos de declaração, inclusive para a modulação dos efeitos da decisão.
17. A propósito do assunto, é preciso lembrar que o posicionamento até então vigente no STF era no sentido da imprescritibilidade das ações de ressarcimento ao erário, na linha do MS 26.210-9/DF. Dessa forma, a concessão de efeitos prospectivos ao RE 636886 é ainda matéria passível de discussão, nos termos do art. 927, § 3º, do Código de Processo Civil, in verbis:
§ 3º Na hipótese de alteração de jurisprudência dominante do Supremo Tribunal Federal e dos tribunais superiores ou daquela oriunda de julgamento de casos repetitivos, pode haver modulação dos efeitos da alteração no interesse social e no da segurança jurídica."
Daí se vê que a decisão proferida pelo STF no âmbito do RE 636.886/AL, a qual ainda é passível de modificação mediante Embargos de Declaração, além de não ter deixado claros os limites de sua incidência sobre os processos que já tramitavam nesta Corte de Contas, ainda poderá ser alterada ou ter seus efeitos modulados em sede recursal.
Até o momento o STF não se pronunciou, por exemplo, sobre qual seria o prazo prescricional para a atuação do TCU no que diz respeito à apuração de dano ao erário, bem como sobre como se daria o início da contagem e as interrupções desse prazo. Como inexiste lei específica que regulamente a matéria, sem a fixação desses parâmetros, não há como aplicar o novo entendimento do STF. 
Assim, por um lado, até que sobrevenham todos esses esclarecimentos e definições, embora desejável, não é possível a imediata aplicação da tese fixada pelo STF no âmbito do TCU e, por outro, não se pode deixar de dar encaminhamento aos incontáveis processos que tangenciam essa discussão neste Tribunal. 
Dessa forma, tenho me curvado à compreensão dos meus pares pela manutenção, por ora, do entendimento que há anos vem sendo adotado pelo TCU e pelo próprio STF, no sentido de considerar imprescritíveis as ações de ressarcimento ao erário. 
Não se trata, cabe registrar, de desrespeito ou ignorância ao entendimento firmado pela Suprema Corte, tampouco de se fixar qualquer jurisprudência sobre a sua abrangência neste momento. Apenas entendo que, considerando a indefinição e a possiblidade de modulação da decisão, não seria produtivo, e causaria enorme incerteza, se este Tribunal revisse sua atuação e logo depois a alterasse novamente.
Já quanto ao prazo da pretensão punitiva do Tribunal, nos termos do entendimento firmado no Acórdão 1441/2016-TCU-Plenário, e de acordo com a instrução precedente, não ocorreu a prescrição.
Por fim, diante da não apresentação de defesa e da ausência de indícios de que o responsável tenha agido de maneira diligente ou adotado quaisquer medidas para resguardar o erário, reputo não ser possível reconhecer sua boa-fé, o que autoriza o imediato julgamento definitivo de mérito de suas contas, nos termos do art. 202, § 6º, do Regimento Interno do TCU.
Nesse cenário, exsurge o dever de julgar irregulares as contas do responsável, imputando-lhe débito e aplicando-lhe multa, com amparo nos arts. 19 e 57 da Lei Orgânica do TCU.
Ante o exposto, voto por que o Tribunal adote o Acórdão que ora submeto à deliberação deste Colegiado.
TCU, Sala das Sessões Ministro Luciano Brandão Alves de Souza, em 27 de outubro de 2020.
Ministro BRUNO DANTAS 
Relator